最高法院刑事判決　　　　　　九十六年度台上字第六八二五號
上　訴　人　甲○○
選任辯護人　李國盛律師
　　　　　　李永裕律師
上列上訴人因強盜案件，不服台灣高等法院中華民國九十四年五
月二十日第二審判決（九十三年度上訴字第二八二四號，起訴案
號：台灣台北地方法院檢察署九十三年度偵字第六六號），提起
上訴，本院判決如下：
    主  文
原判決撤銷，發回台灣高等法院。
    理  由
本件原判決認定上訴人甲○○與李政學（第一審通緝中）、涂永
豐（業經本院判決確定）共同基於意圖為自己不法所有之犯意聯
絡，結夥三人於民國九十一年四月二十五日晚上十一時三十分許
之夜間，利用乙○○外出大門未關之際，未經同意侵入乙○○位
於台北市中山區○○○路○段八十三巷五號八樓十室「親親大廈
」住處內，待乙○○返回上址時，即由涂永豐與李政學徒手掐住
乙○○頸部，將頭部壓制在床上，再由三人中一人以腳踢打其臀
部，並喝令乙○○不可亂動，否則對其不利，共同以此強暴、脅
迫之手段至使乙○○不能抗拒，而強取乙○○所有之背包一只，
內有現金新台幣十三萬八千三百元、身分證、健保卡、手機七支
、郵局金融卡一張、存摺三本（郵局、誠泰銀行、彰化銀行）、
信用卡四張及印鑑等財物。得手後由上訴人與涂永豐持上開背包
迅速下樓，李政學並喝令乙○○不得起身，並趁乙○○因畏懼而
趴於床上不敢起身時離逸，約數分鐘後，始下樓通知管理員（杞
梓成）並報警，嗣後由涂永豐分得手機一支（型號：國際牌GD80
，序號：000000000000000 ），背包內其餘財物則交由李政學處
理。嗣因涂永豐將強盜得來之上開手機搭配自己使用之00000000
00號、0000000000號ＳＩＭ卡撥打電話，經警調閱通聯紀錄發覺
，而循線於同年十一月十二日下午在台北市○○區○○路二四二
巷四十四弄十一號涂永豐住處查獲，當場扣得上開手機一支，涂
永豐並於案件審理時供出上訴人、李政學之年籍資料，始知上情
，因而撤銷第一審之科刑判決，改判論處上訴人意圖為自己不法
之所有，結夥三人以上於夜間侵入住宅，以強暴脅迫至使不能抗
拒而取他人之物罪刑，固非無見。
惟查：（一）按被告以外之人於審判外之言詞或書面陳述，除法
律有規定者外，不得作為證據，刑事訴訟法第一百五十九條第一
項定有明文。所謂法律有規定者，即包括同法第一百五十九條之
一至之五所規定傳聞證據具有證據能力之例外情形。故如欲採被
告以外之人於審判外之言詞，即如警詢或檢察官偵查中之言詞為
證據時，必須符合法律所規定之例外情形，方得認其審判外之陳
述有證據能力，並須於判決中具體說明其符合傳聞證據例外可信
之情況及心證理由，否則即有違證據法則及判決不備理由之違誤
。原判決採被害人乙○○於警詢中之指訴為上訴人論罪之主要依
據，但就乙○○於警詢時所為之審判外陳述，究竟如何符合傳聞
法則之例外規定而得作為證據，未予論述說明，遽採為不利於上
訴人論罪之證據，有理由欠備之違法。（二）九十二年二月六日
修正公布，於同年九月一日施行之刑事訴訟法採改良式當事人進
行主義，且為貫徹直接審理與言詞審理原則，改行審判集中審理
制，有關審判程序之進行，以當事人間之攻擊、防禦為主軸，法
院並不立於絕對主導之地位。且為使審判程序能集中、縝密且順
暢有效之進行，刑事訴訟法第二百七十九條第一項復規定：「行
合議審判之案件，為準備審判起見，得以庭員一人為受命法官，
於審判期日前，使行準備程序，以處理第二百七十三條第一項、
第二百七十四條、第二百七十六條至第二百七十八條規定之事項
。」依上開規定，通常程序之合議審判案件，受命法官於行準備
程序之功能，僅在於開始審判前應為相當之準備，所得處理之事
項，應以同法第二百七十三條第一項各款及第二百七十四條、第
二百七十六條至第二百七十八條所規定之事項為限，非但不負責
證據之蒐集，更不再從事證據之實質調查，故就證人之訊問，除
有同法第二百七十六條第一項所定「預料證人不能於審判期日到
場者，得於審判期日前訊問」之例外情形，原則上均應於審判期
日行之，俾使證人於審判期日當庭所行之訊問及交互詰問程序，
法院依其言詞陳述語氣及反應等態度證據，能直接獲取正確之心
證，以為證言價值判斷之準據。從而受命法官於準備程序除有上
開之情形外，並無逕行傳喚並對證人進行訊問及交互詰問之權限
。必以此從嚴之限制，始符合集中審理制度之立法本旨，否則即
屬違背法定程序取得之證據。本件依卷內資料，原審於九十四年
三月十五日係由受命法官行準備程序，乃受命法官竟傳喚證人黃
梅珠到庭，且對證人為實質之訊問調查，嗣僅於審判期日由審判
長向上訴人提示「前開證人於本院所說的話之證據能力及證據價
值有何意見？（提示並告以要旨）」之方式進行調查程序（見原
審卷第八０至八三、一三八頁），所踐行之訴訟程序，已屬違背
法令。（三）審判期日之訴訟程序，專以審判筆錄為證，又「審
判長應將證物提示當事人、代理人、辯護人或輔佐人，使其辨認
」，刑事訴訟法第四十七條、第一百六十四條分別定有明文，其
目的在使當事人及訴訟關係人於調查證據程序中有陳述意見及參
與辯論證據力之機會，以示公平法院不存有任何之主見，落實當
事人對等原則；並使被告倚賴其辯護人為其辯護之權利，得以充
分行使其防禦權。是法院對於此項辯護權之實踐，不得恣意漠視
，否則即不足以維護訴訟上之程序正義。本件原審審判長於九十
四年四月二十六日審判期日調查證據，並未將共犯涂永豐強盜得
來之手機逐一踐行上開對上訴人、檢察官、辯護人之調查證據程
序，使其有陳述意見及參與辯論證據力之機會，即予判決，有審
判筆錄可稽。其訴訟程序之進行，自屬有違程序法則，基此所為
不利於上訴人之判決，難謂允洽。以上或為上訴意旨所指摘，或
為本院得依職權調查之事項，應認原判決有撤銷發回更審之原因
。
據上論結，應依刑事訴訟法第三百九十七條、第四百零一條，判
決如主文。
中　　華　　民　　國　九十六　年　 十二 　月　　六　　日
                      最高法院刑事第四庭
                          審判長法官  莊　登　照
                                法官  黃　一　鑫
                                法官  林　秀　夫
                                法官  徐　昌　錦
                                法官  許　錦　印
      本件正本證明與原本無異
                                      書  記  官
中　　華　　民　　國　九十六　年　 十二 　月　 十二 　日
                                                Ａ
